臺灣高等法院刑事判決　　　　　　 93年度上更(二)字第644號
上　訴　人　臺灣基隆地方法院檢察署檢察官
被　　　告　乙○○
指定辯護人　本院公設辯護人　甲○○
上列上訴人因被告家暴殺人未遂等案件，不服臺灣基隆地方法院
87年度訴字第193 號，中華民國87年11月11日第一審判決（起訴
案號：臺灣基隆地方法院檢察署87年度偵字第548 號）提起上訴
，經判決後由最高法院第二次發回更審，本院判決如下：
    主  文
原判決撤銷。
乙○○放火燒燬他人所有之垃圾筒壹個、窗戶紗網壹扇、鞋子陸
雙、房屋外牆壹面，致生公共危險，處有期徒刑壹年貳月，緩刑
肆年。
    事  實
一、乙○○前有竊盜、煙毒、違反麻醉藥品管理條例等前科，與
    丙○○原為夫妻（嗣於八十七年二月間離婚），平日屢起勃
    谿，感情不睦。民國八十七年一月十一日上午六時許，乙○○酒後（未至精神耗弱程度）在基隆市城隍廟前之票亭內復
    因細故與丙○○發生爭執，因而意圖尋短並使丙○○抱憾終
    生以洩其心頭之恨，遂購買以五公升容量之汽油桶盛裝之汽
    油，並自備打火機，於同日上午七時三十分許，擬攜至基隆
    市○○○路四十一號丙○○及父丁○○等家人之住處前當場
    自焚，甫至該址前大馬路上，適遇丙○○駕車搭載彼等女兒
    謝青欣（八十四年十二月生）返家，乙○○向丙○○揚言將
    與其女同歸於盡等語，並趨前將謝青欣攜至馬路旁之水泥空
    地上，倒出汽油拍打於其本人身上及謝青欣胸前，丙○○認
    乙○○僅係酒後藉詞要脅離婚，堅信乙○○尚不致自戕及傷
    害親生女乃未予阻止，詎乙○○攜女走至丙○○上開住處，
    先將女兒謝青欣放下後，即於庭院矮牆邊對著屋內大聲哭鬧
    ，並走進庭院內，明知於庭院放火將燒燬置於庭院四週之物
    品，竟仍予容認，將汽油潑洒於庭院矮牆大門旁、庭院內及
    丙○○住屋門前，旋以自備之打火機自庭院點燃汽油，該處
    之汽油及乙○○身上迅起火燃燒時，丙○○亦走至庭院外，
    見狀乃速將謝青欣抱入屋內，火勢立即蔓延至丙○○之住屋
    門口及外牆等處，置於該庭院內之丙○○所有垃圾筒一個、
    乙○○及謝青欣等家人之鞋子六雙、該住屋牆上之窗戶紗網
    一扇均遭焚毀，住屋外牆一面則被燻黑，致生公共危險；丙○○與丁○○均衝出屋外滅火，其間丁○○雙足並不慎為火
    灼傷，約五、六分鐘後，火勢即被撲滅，並未延燒及住屋結
    構及屋內物品；乙○○亦因不堪火炙之苦，自行剝除身上衣
    物，並經送醫，幸未殞命。
二、案經被害人丁○○訴由基隆市警察局第二分局報告台灣基隆
    地方法院檢察署檢察官偵查起訴。
    理  由
一、訊據被告乙○○固不否認於右揭時、地攜帶汽油至丙○○之
    上開住處引火之事實，惟矢口否認有何故意縱火燒燬他人之
    物之公共危險犯行，辯稱：伊因意圖自殺始於前揭時地點火
    自焚，並無燒燬他人之物之故意，因伊立於丙○○住處庭院
    內潑洒汽油於身上時，汽油順勢流至地上，並沿庭院內傾斜
    之地面流至丙○○住屋門口，致點火後火勢不慎蔓延至丙○○住屋門口云云。
二、惟查：
  (一)右揭犯罪事實，迭據告訴人丁○○於警訊及偵查中指訴綦詳
    ，證人丙○○亦證稱87年1 月11日上午7 時30分許，其駕車
    攜幼女謝青欣返家途中，在深澳坑馬路上，適遇被告乙○○
    一手持酒瓶，一手持5 公升汽油桶，被告對其揚稱將與謝青
    欣同歸於盡，並將謝青欣帶至路旁空地上，以所持汽油拍打
    於己身及謝青欣胸前，其初認被告係藉詞離婚而未予置理，
    詎其在車上停留片刻後返家時，竟見被告上半身已著火，正
    試圖褪去衣物，其迅將謝青欣抱入屋內，並以水滅火，約五
    、六分鐘後始將火勢撲滅，庭院內其所有之垃圾筒、住屋門
    前其及家人之鞋子均遭焚燬，牆壁被燻黑，牆上之窗戶紗窗
    亦被燒熔等語（見警卷第3 頁反面至第4 頁反面、偵卷第6
    頁面、原審卷第131 頁反面、本院上訴卷第33頁反面），互
    核相符，並有現場垃圾筒、鞋子遭焚燬及房屋外牆被燻黑之
    照片五幀（見警卷第9 、10 頁）、 原審履勘現場時證人丙○○指被告拍打汽油於己身及謝青欣胸前時所在之馬路旁空
    地與告訴人丁○○指出案發當天被告點火之處即庭院矮牆口
    之勘驗筆錄一份、照片二份（見原審卷第104 頁、第105 頁
    、第107 頁）及被告親繪現場圖一份 (見本院準備程序筆錄
    )在 卷可稽。
  (二)被告於原審八十七年七月五日調查訊問時即供述：「我當日
    心情不好想自殺且喝些酒乃以礦泉水寶特瓶裝汽油，當日是
    我公婆生日，在屋外我公公說了些話，我很生氣，在門外持
    寶特瓶向自己身前地上倒汽油並點火．．．」（見原審卷第
    63頁），同年九月一日原審訊問時，仍續坦承繼並坦承將汽
    油潑洒於身上及腳邊等語（見原審卷第123 頁），參酌證人
    丙○○證稱被告係進入丙○○之住宅庭院前，在深澳坑路上
    即將汽油拍打於自己身上，已如前述，足徵被告並非至丙○○住處庭院內始於其本人身上傾倒汽油之事實，可見被告所
    辯於丙○○住處庭院內潑洒汽油時，僅將汽油潑洒於其本人
    身上，至地面上之汽油均係自其身上順勢流下云云，並非實
    在，告訴人指被告於丙○○住處庭院內潑洒汽油多處，尚堪
    採信。
  (三)告訴人丁○○住處庭院內置有鞋子 (包括被告所有)、 垃圾
    筒，且該庭院矮牆大門口至住屋門口僅約四步之距離，有上
    開現場照片為證，並據被告及證人丙○○於陳明在卷（見本
    院更一卷第27頁、本院準備程序筆錄），被告立於該庭院內
    眼見及此，竟仍於該庭院內潑洒汽油多處，並點火引燃，致
    置於該庭院內丙○○所有之垃圾筒一個、該住屋門前被告及
    其家人即謝青欣等人之鞋子六雙、住屋牆上之窗戶紗網一扇
    均燒燬，外牆一面燻黑等情，亦分據告訴人及證人丙○○陳
    明（見警卷第6 頁反面、第4 頁、偵卷第6 頁反面、第7 頁
    、原審卷第104 頁反面），則該等物品之燒燬、燻黑應為被
    告所能預見，且其發生並不違反被告本意，是被告就此有不
    確定故意甚明。
  (四)告訴人丁○○、證人丙○○於本院前審訊問時固均稱火勢後
    來是自然熄滅等語，惟警局初訊時，告訴人稱被告以打火機
    引燃，當場轟然一聲巨響，火勢相當大，火舌幾至屋頂，其
    高喊失火，大家均前來合力滅火，約五、六分鐘始將火勢熄
    滅等語（見警卷第6 頁反面、第7 頁）；另證人丙○○亦稱
    其返回住處庭院時，見被告上半身已著火，迅將謝青欣抱入
    屋內，並立即以水滅火，當時火勢很大，約五、六分鐘始撲
    滅等語（見警卷第3 頁反面、第4 頁反面），再參以丁○○
    因救火致雙足灼傷，有長庚醫院診斷證明書一份可按（見警
    卷第8 頁），足徵被告放火後，苟未及時撲滅，火勢將有蔓
    延及於其他人、物及房屋之可能，應已致生公共危險甚明。
    綜上，被告雖為自焚始於丙○○住處庭院內引火，惟其於庭
    院內縱火當時，對置於庭院內之垃圾桶、鞋子、房屋外牆及
    其上窗戶之紗網因而遭焚燬及燻黑等結果有未必故意，且其
    縱火行為亦已致生公共危險，是其放火燒燬他人所有上開物
    品之犯行，洵堪認定。
三、本件被告放火燒燬他人所有之垃圾筒、窗戶紗網、外牆 (燻
    黑)及 他人與自己之鞋子，核其所為，係犯刑法第一百七十
    五條第一項之放火燒燬他人所有物罪及同條第二項之放火燒
    燬自己所有物罪。起訴書雖未引用此規定對被告論罪，惟其
    犯罪事實欄內己及被告放火燒燬上開物品之犯行，本院自
    得予以審理。被告以一行為觸犯放火燒燬他人所有物罪及放
    火燒燬自己所有物罪二罪名，為想像競合犯，應從一重之放
    火燒燬他人所有物罪論。被告雖酒後犯案，惟觀其飲酒後尚
    能獨自至加油站購買容器、汽油，自備打火機赴現場，途中
    適遇丙○○及其幼女時，亦知對其女塗抹汽油，作勢對丙○○揚稱將與其女同歸於盡，繼至謝宅前並先大聲哭引人注
    意，且放下其抱持之幼女，俾免遭火波及後，始於庭院內潑
    油點火，本案訴訟中，亦自承其確有意在丙○○及其家人面
    前自焚，俾使彼等受良心譴責等語，足見其行為當時意識清
    楚，所為均基於其己意且有意使之發生，應無何精神耗弱應
    予減輕其刑之情事，併予敘明。
四、原審論處被告罪刑，本非無見。惟本案被告放火並無燒燬被
    告住屋之故意，亦未生燒燬該房屋之結果，詳如後述，原判
    決論以刑法第一百七十三條第三項、第一項之放火燒燬現供
    人使用住宅未遂罪，尚有未合，檢察官上訴意旨指摘被告觸
    犯重罪，原判決量刑過輕不當云云，固無足取，惟原判決既
    有可議，仍屬無可維持，自應由本院予以撤銷改判。爰審酌
    被告前曾有竊盜等多次前科，有台灣高等法院檢察署刑案紀
    錄簡覆表一份可按，素行欠佳，且其率爾於住宅、庭院內縱
    火自焚，對人身住居安全危害匪淺，本不宜經言寬宥，惟姑
    念其係因與丙○○夫妻間長期相處不睦，致萌短見，始出此
    下策，惡性尚非重大，及其犯罪之動機、目的、手段、因而
    燒燬之物品亦僅垃圾筒等物，情節輕微等一切情狀，量處如
    主文所示之刑。惟查被告前受有期徒刑以上刑之宣告，執行
    完畢後，五年內未曾受有期徒刑以上刑之宣告，有本院被告
    全國前案紀錄表存卷可按，而本件乃因一時失慮，誤罹刑典
    ，斟酌其犯後確具悔意，經右刑之宣告後，應知警惕而無再
    犯之虞，本院認暫不執行其刑為當，爰併宣告緩刑四年，用
    啟自新。
五、公訴意旨另以：被告因與丙○○素即感情不睦而萌生殺害丙○○全家人之犯意，放火當時亦揚言欲燒死丙○○全家，並
    將汽油塗抹於女兒謝青欣身上，且丁○○亦因救火而燒傷雙
    足，認被告係基於燒燬丙○○住處房屋，使其全家人死亡之
    故意而縱火，僅因搶救得宜，始僅燒燬垃圾筒等物及燻黑房
    屋外牆，亦涉有放火焚燒供人使用住宅未遂及殺人未遂之罪
    嫌云云。訊據被告堅詞否認有燒燬建築物及殺人之犯意，辯
    稱其僅擬於丙○○住處前自焚，俾使丙○○及其家人抱憾終
    生受良心譴責等語。
六、經查：
  (一)本案被告放火地點雖係丙○○住屋前庭院內，且該庭院矮牆
    門口距住屋前僅約四步寬之距離，惟被告先在丙○○前，當
    面揚稱將與謝青欣同歸於盡，並以所之汽油塗抹己身及謝
    青欣前胸，均如前述，繼被告至丙○○住處潑洒汽油前並先
    於庭院矮牆邊大聲哭鬧等情，亦經告訴人陳明（見原審卷第
    133 頁反面），足徵被告於潑洒汽油前，一再企圖引起丙○○及其家人之注意；然丙○○住屋乃一磚造平房，業據原審
    勘驗現場屬實，有勘驗筆錄一紙可按（見原審卷第133 頁）
    ，焚燬該屋須時費事，非如焚燬上開垃圾桶、鞋子、窗戶紗
    網般容易且快速，苟被告確有焚燬丙○○住屋之故意，自當
    私下竊自為之，俾爭取充分之時間，遂其燒燬該屋之目的，
    豈有反為上開舉措引人注意之理；再者，依當天目擊被告潑
    洒汽油之告訴人所述，被告僅於該住屋外之庭院內為之，並
    未進入屋內潑洒，亦不及於住屋外牆，若被告有燒燬該住屋
    之意圖，何以未將汽油潑洒屋內；縱其一時無法入內，惟其
    既已進入庭院，何以潑洒汽油時卻捨該屋外牆而不為，是被
    告是否有燒燬該住屋之故意，即有可疑。雖丙○○曾於原審
    陳稱被告確曾往房屋裡潑洒汽油云云（原審卷第91頁反面）
    ，惟丙○○於警訊之初已自承其返回住處時，見被告上半身
    著火，正脫去身上之衣物，係何人縱火其並不清楚等語（見
    警卷第3 頁反面、第4 頁），嗣於原審亦稱其至家門口時，
    火已燃燒，未曾見及被告究於何處點火等語（原審卷第131
    頁反面），迄本院仍稱被告潑倒汽油時，僅其父在場，此外
    無其他人在場親睹等語（見本院更一卷第29頁），足徵被告
    潑倒汽油及點火時，丙○○並未在場親見，其所言被告對屋
    內潑洒汽油云云，要屬無據，誠難憑採。本案被告於潑洒汽
    油縱火前，即當面向丙○○揚言並塗抹汽油，復至丙○○住
    處前大聲哭鬧，多方企圖引起丙○○及其家人同意，已可見
    其所辯其縱火意在丙○○及其家人面前自焚，俾丙○○抱憾
    終生受良心譴責等情，尚非子虛。雖被告就其縱火地點上開
    庭院內之垃圾筒、鞋子、窗戶紗網等物因而遭焚燬及房屋外
    牆燻黑等結果，有預見且不違反其本意而可認有未必故意，
    已如前述，惟觀諸其潑洒汽油僅限於庭院內，並未及於屋內
    及外牆，實際該住屋亦僅窗戶之紗網焚燬及外牆燻黑，住屋
    結構本體並未受損，尚未生燒燬之結果，殊難徒以被告於範
    圍不大之狹小庭院內縱火自焚，遽認其亦有燒燬該住屋之故
    意，此外本院亦查無其他積極確切之證據足資證明被告放火
    確係基於燒燬丙○○住屋之故意所為。茲被告放火既無燒燬
    丙○○住屋之故意，亦未生燒燬房屋之結果，是被告被訴放
    火燒燬他人住宅部分之犯罪事實，尚屬不能證明。惟依公訴
    意旨所述之犯罪事實觀之，其顯認此部分與前揭論罪科刑之
    放火燒燬他人所有物品之犯行，有吸收之實質一罪關係，爰
    不另為無罪之諭知。
  (二)證人丙○○雖於原審中先證稱案發當天上午七時餘，被告至
    其住處，與其父吵鬧稱將燒死其全家人云云（見原審卷第25
    頁），繼始陳明其未親聞被告之言，而係自其父得知等語（
    見原審卷第92頁反面），嗣卻又稱案發當天其係親耳聞及被
    告揚言將燒死其全家人云云（見原審卷第131 反面），其先
    後所言已互不一致，且衡諸丙○○既自承其係被告上身已著
    火後，始返回至其住處庭院，則被告縱火自焚前，在謝宅庭
    院矮牆外大聲哭鬧時，丙○○尚未到場，又何能知悉被告哭
    鬧之內容，是丙○○所述其係親身聽聞被告至其住處揚言將
    燒死其全家人云云，顯非實在，又被告苟係得自其父得知被
    告揚言之事，亦僅屬傳聞而無從據以為不利於被告之認定。
    另告訴人丁○○於警訊及偵查中雖均堅稱被告曾表示將放火
    燒死其全家，惟嗣於原審第二次勘驗現場時，復改稱當時僅
    聽見被告在庭院外牆邊大吵大鬧，並未聞及被告揚言欲放火
    燒人等語（見原審卷第133 頁反面），其前後所言亦顯然兩
    歧；且丁○○苟未親聞被告曾為將燒死其全家人之揚言，丙○○卻稱其係經由其父即告訴人丁○○始知被告曾宣稱將燒
    死其全家人，是彼等之證述亦互相矛盾，顯有重大瑕疵，殊
    難據以認被告確有放火殺人之意圖。又被告雖於馬路上塗抹
    汽油於其女謝青欣前胸，然其並未點火於謝青欣身上，亦未
    將其置於火勢可及之處，足見其塗抹汽油之舉純為作勢嚇唬
    丙○○，並無殺害謝青欣之真意。至丁○○之雙足為火燒傷
    ，則係因其衝至火場救火時不慎為火波及，業據其陳明（見
    警卷第7 頁反面、偵卷第7 頁），亦難執此而認被告有殺人
    之犯意。再參以丙○○住屋僅有住屋大門及廚房門口二處可
    供出入，且均通向庭院，屋後並無出入口，被告於該屋居住
    一、二年就此亦知之甚詳等情，迭據謝氏父子二人證述無訛
    （見偵卷第7 頁、本院上訴卷第33頁反面），並經原審履勘
    現場查明屬實（原審卷第133 頁反面），而案發當時屋內尚
    有家屬多人，業據謝氏父子供明（見偵卷第7 頁、本院上訴
    卷第33頁反面），苟被告當時確欲置謝氏家人於死地，僅須
    自庭院將汽油自上開二處供出入之門口潑進屋內並點火引燃
    即可達其目的，應無先刻意在門前庭院外牆邊大吵大鬧，且
    僅於門外庭院內潑洒汽油自焚之理，顯見被告當時應無殺人
    之意圖，其所辯尚非無憑，應可採信，被告被訴殺人未遂部
    分之犯罪事實，亦屬不能證明。惟公訴人既認此部分與前揭
    論罪科刑部分有牽連犯之裁判上一罪關係，爰不另為無罪之
    諭知，附此敘明。
據上論斷，應依刑事訴訟法第369 條第1 項前段、第364 條、第
299 條第1 項前段、刑法第175 條第1 項、第2 項、第55條、第
74條第2款，判決如主文。
本案經檢察官陳維練到庭執行職務。
中　　華　　民　　國　　94　　年　　1 　　月　　19　　日
　　　　　  台灣高等法刑事第一庭審判長法　官  李相助
　　　　 　　　　　　　　　　         法　官  黃聰明
　　　　　　　　　　　　　　　　　　  法　官  楊貴雄
以上正本證明與原本無異。
如不服本判決，應於收受送達後十日內向本院提出上訴書狀，其
未敘述上訴之理由者並得於提起上訴後十日內向本院補提理由書
（均須按他造當事人之人數附繕本）。
                                      書記官  林淑貞
中　　華　　民　　國　　94　　年　　1 　　月　　21　　日
附錄：本案論罪科刑法條全文
中華民國刑法第175條
 (放火燒燬住宅等以外之物罪)
放火燒燬前二條以外之他人所有物，致生公共危險者，處一年以
上七年以下有期徒刑。
放火燒燬前二條以外之自己所有物，致生公共危險者，處三年以
下有期徒刑。
失火燒燬前二條以外之物，致生公共危險者，處拘役或三百元以
下罰金。
